【裁判字號】    98,易,1119
【裁判日期】    981216
【裁判案由】    恐嚇取財
【裁判全文】
臺灣高雄地方法院刑事判決              98年度易字第1119號
公  訴  人  臺灣高雄地方法院檢察署檢察官
被      告  劉恆嘉原名劉存敬.
上列被告因恐嚇取財等案件，經檢察官提起公訴（98年度偵字第
22074 、23728 號），本院判決如下：
    主  文
劉恆嘉幫助犯恐嚇取財罪，累犯，處有期徒刑陸月，如易科罰金
，以新臺幣壹仟元折算壹日。
    事  實
一、劉恆嘉前於民國83年間因違反肅清煙毒條例案件，經本院以
    83年度訴字第5 號、83年度訴字第3981號分別判處有期徒刑
    1 年8 月、3 年2 月確定，2 罪接續執行，嗣於85年1 月23
    日經假釋出監後，再於假釋期間內之85年間，因搶奪、違反
    肅清煙毒條例案件，經本院及台灣高等法院高雄分院以85年
    度訴字第2351號、86年度上訴字第20號分別判處有期徒刑8
    月、3 年8 月確定，上開2 罪嗣經台灣高等法院高雄分院以
    86年度聲字第119 號裁定應執行刑為有期徒刑3 年10月，並
    與前開假釋經撤銷後之殘刑接續執行，於89年10月26日再經
    假釋出監，又於假釋期間之90年間，因違反槍砲彈藥刀械管
    制條例及誣告案件，經本院以90年度訴字第1858號判處有期
    徒刑4 年10月、6 月，並定應執行刑為有期徒刑5 年2 月確
    定，復與前開假釋經撤銷後之殘刑接續執行，於96年8 月16
    日再經假釋出監，應減刑之部分於假釋中依法視為減刑後，
    甫於97年12月26日假釋期滿未經撤銷視為有期徒刑執行完畢
    。詎其猶不知悔改，明知犯罪集團之不法份子經常利用他人
    存款帳戶存摺、印章、提款卡、密碼轉帳等方式，獲取不法
    利益並逃避執法人員之追查，且依其社會經驗，應有相當之
    智識程度可預見將其銀行帳戶存摺、印章、提款卡、密碼等
    物交付予不相識之人使用，可能使該帳戶被犯罪集團利用作
    為收受犯罪所得款項使用，雖尚未達於欲使其發生之程度，
    惟仍基於縱有人以上開金融帳戶作為恐嚇取財之犯罪工具，
    亦不違背其本意之幫助恐嚇取財之未必故意，於97年11 月
    間至98年1 月15日前之某日，將其於87年10月15日申請開立
    之台灣郵政股份有限公司路竹郵局0000000-0000000 號帳戶
    （下稱郵局帳戶）之存摺、印章、提款卡、密碼交予真實姓
    名年籍不詳之成年人所組成之擄鴿勒贖集團，容任該集團使
    用上揭帳戶以遂行犯罪。嗣該集團成員於取得上開帳戶之存
    摺等物後，即共同基於為自己不法所有之犯意聯絡，於98年
    1 月15日先後撥打電話予如附表編號1 至11所示盧崗山等11
    人，表示捉到盧崗山等人之賽鴿，要求盧崗山等人匯款至指
    定帳戶，並表示若不付錢要殺死鴿子等語，致如附表編號1
    至10所示之盧崗山等10人均因害怕對方將賽鴿殺害而心生畏
    懼，分別於附表所示時地匯款至劉恆嘉所有上開郵局帳戶內
    ，並旋均於同日遭該擄鴿勒贖集團提領一空。如附表編號11
    所示之蘇英傑聞訊後，為凍結上開郵局帳戶，將新臺幣（下
    同）10元匯入上開郵局帳戶內而未遂。嗣警獲報後清查前揭
    帳戶，始悉上情。
二、案經宋高復訴由高雄市政府警察局三民第二分局及台南市警
    察局第三分局報告臺灣高雄地方法院檢察署檢察官偵查起訴
    。
    理  由
壹、證據能力部分：
    按被告以外之人於審判外之陳述，雖不符前4 條之規定，而
    經當事人於審判程序同意作為證據，法院審酌該言詞陳述或
    書面陳述作成時之情況，認為適當者，亦得為證據，刑事訴
    訟法第159 條之5 第1 項定有明文。查本案認定事實所引用
    之卷內證據資料，除原已符同法第159 條之1 至第159 條之
    4 規定、及法律另有規定等傳聞法則例外規定，而得作為證
    據外，並無證據證明係公務員違背法定程式所取得，而檢察
    官、被告於本院行準備程序時，均同意其作為本案證據之證
    據能力，且本院審酌前揭陳述作成時之情況，並無違法取證
    之瑕疵，亦認以之作為證據為適當，是本件有關被告以外之
    人於審判外之言詞或書面陳述等供述證據，依前揭法條意旨
    ，自均得為證據。
貳、實體部分：
一、訊據被告矢口否認有何幫助恐嚇取財犯行，辯稱：上開郵局
    帳戶資料已遺失，於97年11月間伊尚有使用過上開郵局帳戶
    ，後來就把帳戶資料放在機車置物箱中，因為怕忘記密碼所
    以寫在紙上與提款卡放在一起，之後到98年2 、3 月經警方
    通知，才發現帳戶遺失云云。惟查：
  (一)帳號0000000-0000000 號之郵局帳戶，係被告於87年10月15
    日向台灣郵政股份有限公司路竹郵局所申辦等情，迭經被告
    自承不諱，並有上開郵局帳戶之開戶資料卡1 份在卷可查（
    警卷一第1-2 、15-16 頁、警卷二第3 頁、偵卷一第4 頁）
    ，是此部份事實已堪認定。又如附表編號1 至10所示之被害
    人盧崗山等10人，因接獲擄鴿勒贖集團之電話，表示盧崗山
    等10人之賽鴿為該集團所捕獲，需匯款至指定帳戶，並表示
    若不付錢要殺死鴿子等語，致盧崗山等10人均因害怕對方將
    賽鴿殺害而心生畏懼，分別於附表所示時地匯款至被告上開
    郵局帳戶內，而如附表編號11所示之被害人蘇英傑聞訊後，
    為凍結上開郵局帳戶，將10元匯入被告上開郵局帳戶內等情
    ，業經如附表編號1 至11所示之被害人分別於警詢或偵查中
    證述明確（警卷一第4-14頁、警卷二第6-14頁、偵卷二第7
    頁），且有上開郵局帳戶歷史交易明細2 份（警卷一第16-1
    9 頁）及附表所示之被害人分別提供之金融機構匯款單共11
    紙（警卷一第20-30 頁）在卷可查，又觀諸上開郵局帳戶之
    歷史交易紀錄，可知如附表編號1 至10所示之被害人所匯入
    之款項，均於匯入當日隨即遭人以金融卡提領方式領取一空
    ，是以被告上開帳戶確遭擄鴿勒贖集團人員用於對被害人等
    恐嚇取財後匯款所用，已堪認定。
  (二)被告雖以前開情詞置辯，惟查，被告上開郵局帳戶於97年9
    月25日以提款卡提領2,000 元後，直至該帳戶為擄鴿勒贖集
    團使用之98年1 月15日為止，均無提款之紀錄，有前開郵局
    帳戶歷史交易紀錄在卷可查，是被告辯稱係於97年11月間尚
    有提領款項，之後才將該郵局帳戶之存摺、提款卡、印章、
    密碼等物放在機車置物箱中云云，與事實已有不符。再就前
    開歷史交易紀錄可知，該郵局帳戶於97年7 月15日起至同年
    9 月25日之間，均經被告作為其每月1 至2 次薪資轉帳時薪
    資匯入之用，且於此段期間內已有超過10次之提款紀錄，是
    被告每月既均有多次提領款項之行為，顯然對於該密碼之記
    憶甚為明確、清晰，何須將密碼與提款卡一併放置，徒增為
    他人盜用之風險？是其所辯亦顯與常情不符。再被告於警詢
    、偵查中均辯稱，係因為接到台南警察局通知約談之通知單
    ，而尚不知警方為何通知之時，認為自己當時並沒作違法之
    事，因此就整理房間及機車置物箱，才發現帳戶資料都不見
    了云云，然當時被告既不知悉警方通知約談之原因，若確實
    自認並未有何違法行為，本可從容接受約談，而無須、亦無
    從先行準備何等資料供警方參酌，惟被告竟供稱於接獲通知
    時即尋找該郵局帳戶，若非被告明知該郵局帳戶並非遺失，
    因而已對警方日後可能因該帳戶之事通知約談，而有所戒心
    ，否則何以竟於警詢及偵查中均為如此之供述？又按常理而
    言，機車置物箱為騎士常使用之處，一般人稍加注意即可知
    該處內之物品有無遺失，被告既於警詢及審理中均供稱：自
    97年11月間起至98年3 月間止，幾乎每天均會騎乘該放有帳
    戶資料之機車等語（警卷一第2 頁反面、院卷二第67頁），
    則甚難想像被告在該段期間內，竟有可能均未發現該等帳戶
    資料遺失之事，是其所辯，顯然常情不符，不足採信。
  (三)另自擄鴿勒贖集團之角度審酌，實施該等恐嚇取財犯罪行為
    之人，既知以他人之帳戶掩飾犯罪所得，顯非智慧愚昧之人
    ，自明知當今社會上一般正常之人因利用人頭帳戶遂行詐欺
    、恐嚇取財之行為橫行，如帳戶存摺、密碼、提款卡遭竊或
    遺失，為防止拾得或竊得其存摺、提款卡之人盜領其存款或
    做為不法使用而徒增訟累，必於發現後立即報警或向金融機
    構辦理掛失止付。且當原帳戶所有人掛失止付後，其集團即
    無法以拾得或竊得之存摺、提款卡順利提領該帳戶內之存款
    ，在此情形下，如仍以此帳戶作為其犯罪工具，則在向他人
    遂行恐嚇取財犯行，並使被害人將款項匯入該帳戶後，極有
    可能因帳戶所有人掛失止付而無法提領，大費周章從事於犯
    罪之行為卻無法得償犯罪目的，此顯非該等財產犯罪份子所
    可能犯之錯誤。換言之，從事此等財產犯罪之不法份子，若
    非確知該帳戶所有人不會去報警或掛失止付，而確定能自由
    使用該帳戶提款、轉帳，則應不至於以該帳戶從事於財產犯
    罪。再衡以本件被害人等於98年1 月15日陸續遭擄鴿勒贖集
    團恐嚇取財而將款項匯入至被告上述帳戶，而該等匯款均隨
    即於同日旋即遭領取，此有前述郵局帳戶歷史交易明細表1
    份附卷可憑，更足見該擄鴿勒贖集團於向被害人施以恐嚇取
    財手段並前往提領款項之時，已知該帳戶之申辦人係有意提
    供使用，並確信該帳戶其時尚無被掛失止付之可能，始放心
    以之作為犯罪之工具，是該帳戶非如被告所辯稱係屬遺失，
    而係被告同意交付使用等情，甚為明確。
  (四)又按金融帳戶係個人理財之工具，一般人向金融機構開設帳
    戶，並無任何法令之限制，只須提出身分證、印章即可辦理
    開戶，此為眾所週知之事實，則依一般人之社會生活經驗，
    苟見他人不自行申請開立帳戶而蒐集不特定人之帳戶使用，
    衡情應可知悉被蒐集之帳戶係被利用為與財產有關之犯罪工
    具。且近來犯罪集團利用人頭帳戶詐欺或恐嚇取財之犯罪類
    型層出不窮，該等犯罪多數均係利用人頭帳戶作為出入帳戶
    ，並經媒體廣為披載，被告係成年且智力成熟之人，對此應
    知之甚詳，竟仍提供自己帳戶供他人使用，足認被告確有幫
    助他人恐嚇取財之不確定故意甚明。
  (五)綜上所述，被告前揭所辯，與常理有所不符，顯係臨訟卸責
    之詞，不足採信，本件事證明確，被告幫助詐欺取財犯行堪
    以認定，應予依法論科。
二、按刑法上之幫助犯，係對於行為人與正犯有共同之認識，而
    以幫助之意思，對於正犯資以助力，而未參與實施犯罪之行
    為者而言。如未參與實施犯罪構成要件之行為，且係出於幫
    助之意思提供助力，即屬幫助犯，而非共同正犯。本件被告
    將帳戶資料交付擄鴿勒贖集團使用，雖使該集團成員得基於
    恐嚇取財之犯意，向如附表編號1 至11所示之被害人等分別
    著手施以恐嚇取財之行為，使如附表編號1 至10所示之被害
    人等因而心生畏懼，匯款至被告提供之上開郵局帳戶中，而
    遂行其恐嚇取財之犯行，並使如附表編號11所示之被害人蘇
    英傑為凍結上開郵局帳戶而將10元匯入，惟被告單純提供帳
    戶供人使用之行為，並不等同於向被害人施以恐嚇之行為，
    且亦無證據證明被告有參與恐嚇取財犯行之構成要件行為，
    是揆諸前揭說明，核被告所為，就附表編號1 至10所示之被
    害人部分，係犯刑法第30條第1 項前段、第346 條第1 項之
    幫助恐嚇取財罪，就附表編號11所示被害人蘇英傑部分，係
    犯刑法第30條第1 項前段、第346 條第1 項、第3 項之幫助
    恐嚇取財未遂罪。又被告以此一提供帳戶資料之幫助行為供
    犯罪集團為恐嚇取財款項匯入之用，並使被害人分別匯入款
    項至被告之上開郵局帳戶中，係以一行為同時觸犯數幫助恐
    嚇取財罪、幫助恐嚇取財未遂罪，而侵害不同被害人之財產
    法益，為同種想像競合犯，應依刑法第55條規定，論以一幫
    助恐嚇取財罪處斷（臺灣高等法院暨所屬法院96年法律座談
    會刑事類提案第7 號、97年法律座談會刑事類提案第34號意
    旨參照）。又按刑法上之幫助犯並無獨立性，而係以正犯犯
    罪業經完成為其要件，如無他人犯罪行為之存在，幫助犯即
    無由成立，是以幫助犯既從屬於他人之犯罪行為，其所幫助
    之內容，厥為正犯之「犯罪行為」，從而幫助犯之犯罪時間
    ，應以正犯犯罪成立之時為準，查本件被告有如上事實欄所
    述前科事實，有臺灣高等法院被告前案紀錄表1 份在卷可查
    ，而其本件幫助恐嚇取財行為之正犯犯行，係在其受前開有
    期徒刑之執行完畢後5 年內，自屬5 年以內故意再犯有期徒
    刑以上之罪，為累犯，應依法加重其刑；再被告基於幫助之
    犯意而為恐嚇取財構成要件以外之行為，為幫助犯，爰依刑
    法第30條第2 項規定減輕其刑，並依法先加後減之。爰審酌
    被告將帳戶提供他人供作恐嚇取財犯罪使用，紊亂社會正常
    交易秩序，並使不法之徒藉此得以隱匿財產犯罪所得，並令
    檢警難以追查緝捕，所造成之危害非輕，行為殊不足取，又
    其犯後始終否認犯行，並未表達悔悟之意，於犯罪後態度部
    分無從為其有利之考量，再慮及被害人盧崗山等、吳振杉、
    陳萬益、高金全、陳順淇、張錫勳、洪世壹、宋高復、許強
    棧、蘇登發等10人合計受害之金額將近8 萬元，而被害人蘇
    英傑亦為凍結被告前開郵局帳戶而將10元匯入其中等一切情
    狀，量處如主文所示之刑，並諭知易科罰金之折算標準。
據上論斷，應依刑事訴訟法第299 條第1 項前段，刑法第30條第
1 項前段、第2 項、第346 條第1 項、第3 項、第55條、第47條
第1 項、第41條第1 項前段，刑法施行法第1 條之1 第1 項、第
2 項前段，判決如主文。
本案經檢察官倪茂益到庭執行職務。
中    華    民    國    98    年    12    月    16    日
            刑事第九庭  審判長  法  官  鄭詠仁
                                法  官  王碧瑩
                                法  官  黃沛文
以上正本證明與原本無異。
如不服本判決應於收受送達後10日內向本院提出上訴書狀，並應
敘述具體理由；如未敘述上訴理由者，應於上訴期間屆滿後20日
內向本院補提理由書（均須按他造當事人之人數附繕本）「切勿
逕送上級法院」。
中    華    民    國    98    年    12    月    17    日
                                書記官  鄧思辰

附錄本判決論罪法條：
中華民國刑法第30條
（幫助犯及其處罰）
幫助他人實行犯罪行為者，為幫助犯。雖他人不知幫助之情者，
亦同。
幫助犯之處罰，得按正犯之刑減輕之。

中華民國刑法第346條
（單純恐嚇罪）
意圖為自己或第三人不法之所有，以恐嚇使人將本人或第三人之
物交付者，處6 月以上5 年以下有期徒刑，得併科1 千元以下罰
金。
以前項方法得財產上不法之利益，或使第三人得之者，亦同。
前二項之未遂犯罰之。

附表
┌──┬─────┬────────────┬────────┬────┬────────┐
│編號│被害人    │匯款時間                │匯款地點        │金額    │匯款名義人      │
├──┼─────┼────────────┼────────┼────┼────────┤
│1   │盧崗山    │98年1 月15日12時6 分許  │高雄梓官郵局    │10000元 │本人匯款        │
├──┼─────┼────────────┼────────┼────┼────────┤
│2   │吳振杉    │98年1 月15日12時12分許  │台南新市郵局    │8000元  │本人匯款        │
├──┼─────┼────────────┼────────┼────┼────────┤
│3   │陳萬益    │98年1 月15日12時14分許  │高雄崗山仔郵局  │20000元 │以陳尚裕名義匯款│
├──┼─────┼────────────┼────────┼────┼────────┤
│4   │高金全    │98年1 月15日13時39分許  │台南安南郵局    │4000元  │本人匯款        │
├──┼─────┼────────────┼────────┼────┼────────┤
│5   │陳順淇    │98年1 月15日13時46分許  │屏東里港郵局    │5050元  │以陳鼎升名義匯款│
├──┼─────┼────────────┼────────┼────┼────────┤
│6   │張錫勳    │98年1 月15日13時47分許  │高雄博愛路郵局  │5000元  │以張永二名義匯款│
├──┼─────┼────────────┼────────┼────┼────────┤
│7   │洪世壹    │98年1 月15日14時6 分許  │屏東萬巒郵局    │3000元  │本人匯款        │
├──┼─────┼────────────┼────────┼────┼────────┤
│8   │宋高復    │98年1 月15日14時8 分許  │高雄本揚郵局    │18000元 │本人匯款        │
├──┼─────┼────────────┼────────┼────┼────────┤
│9   │許強棧    │98年1 月15日14時15分許  │潮州南進路郵局  │2550元  │以李淑萍名義匯款│
├──┼─────┼────────────┼────────┼────┼────────┤
│10  │蘇登發    │98年1 月15日14時59分許  │高雄湖內郵局    │4050元  │本人匯款        │
├──┼─────┼────────────┼────────┼────┼────────┤
│11  │蘇英傑    │98年1 月16日10時22分    │高雄鳥松郵局    │10元    │本人匯款        │
└──┴─────┴────────────┴────────┴────┴────────┘

司法院資訊處製作；財團法人民間司法改革基金會備份。
